臺灣臺南地方法院民事判決　九十一年度訴字第三五六號
　　原　　　告　甲○○
　　被　　　告　乙○○
　　訴訟代理人　丙○○
右當事人間請求返還印信及資產職權事件，本院判決如左：
    主    文
原告之訴駁回。
訴訟費用由原告負擔。
    事    實
甲、原告方面：
一、聲明：求為判決確認南師ＤＣ大樓區分所有權人會議在民國九十年十一月八日選
    任被告為該大樓第四屆管理委員會之主任委員為無效。被告應將該「南師ＤＣ大
    樓管理委員會」印信交還。
二、陳述：
（一）原告原任南師ＤＣ大樓九十年度管理委員會主任委員，於九十年十一月八日依
      法召開九十一年度區分所有權人會議，並選舉九十一年度管理委員，惟該次大
      會因出席人數未達法定二分之一，理應流會，然有住戶王森弘卻帶頭強行要求
      進行委員會改選，並相互串聯以求當選，隨後立即插手大樓管理事務，原告迫
      於現實於九十年十一月十五日移交管委會印信及資產，及大樓文件等。
（二）未達法定人數而強行改選乙案，業經南市府工務局使用管理課於九十年十一月
      二十八日以九十南工局使字第一０九一二號函通知糾正，指示重開住戶大會，
      被告明知其管理委員之身分已屬無效，卻置之不理，繼續以管理委員會主任委
      員身分執行職務，其行為模式實有可議之處。被告既知當選無效，非但不思交
      還印信，而於九十一年二月中旬接獲法院到庭通知書後更加濫用行政資源，在
      未徵得召集人同意下即於九十一年二月二十七日擅自召開區分所有權人會議，
      藉口為了社區和諧而改選管理委員會，企圖掩人耳目，化非法為合法，其目無
      法紀然主委乙○○至今仍置之不理，為此，提起本件訴訟。
三、證據：提出被告戶籍謄本一份、南師ＤＣ公寓大廈規約一份、法院相見公告一份
    為證。
乙、被告方面：
一、聲明：求為判決駁回原告之訴。
二、陳述：
（一）當時住戶有六十一戶，出席人數只有二十二人，確實未達法定人數，原告有詢
      問出席住戶之意見，大家同意繼續開會，並選出下屆主委，九十年十一月十五
      日，兩造在上一屆監委及本屆財委的見證下交接，事後被告在九十年十一月二
      十日發意見調查，因有住戶對上次大會程序有意見，所以第四屆管理委員會在
      今年二月二十二日公告，二十七日改選，出席人數三十八人，改選結果與第四
      屆選舉結果相同。
（二）原告是在八十九年十月二十三日被選為第三屆管理委員會主委，任期一年，於
      九十年十月底任期屆滿，屆滿時，原告應負起召集之責任，但原告未負起，九
      十年十一月八日，原告有問住戶，是否將任期改為兩年，但遭住戶大會否決，
      維持原議一年。
三、證據：公告、會議記錄、簽到名冊、管理委員會函、台南市政府九十一年三月二
    十九日南市工使字第九一０二一一四三九０號函各一份為證。
    理    由
甲、程序方面：
    按訴狀送達後，原告不得將原訴變更或追加他訴，但請求之事實同一、擴張或減
    縮應受判決事項之聲明或不甚礙被告之防禦及訴訟之終結者，不在此限，民事訴
    訟法第二百五十五條第一項第二款、第三款、第七款分別定有明文。本件原告原
    起訴請求「被告應立即將南師ＤＣ大樓管理委員會職權、印信及資產立即交還九
    十年度之管理委員會」，嗣於起訴狀送達後追加「確認南師ＤＣ大樓區分所有權
    人會議在九十年十一月八日選任被告為該大樓第四屆管理委員會之主任委員之決
    議無效」之聲明，並捨棄上開請求被告返還該大樓職權、資產之聲明，核分屬訴
    之聲明之擴張及減縮，且無礙於被告之防禦及訴訟之終結，應予准許，合先敘明
    。
乙、得心證之理由：
一、原告主張：其原任南師ＤＣ大樓第三屆管理委員會主任委員，於九十年十一月八
    日依法召開區分所有權人會議，並選舉第四屆管理委員，惟上開大樓住戶共六十
    一戶，出席人數僅二十二人，未達二分之一，理應流會，然有住戶王森弘卻強行
    要求進行委員會改選，致選出被告為南師ＤＣ大樓管理委員會之主任委員，原告
    迫於現實於九十年十一月十五日移交管委會印信及資產，及大樓文件等，因上開
    第四屆管理委員之選舉未達法定人數，會議應屬無效，為此，本於公寓大廈管理
    條例及南師ＤＣ公寓大廈規約規定，訴請確認南師ＤＣ大樓區分所有權人會議在
    九十年十一月八日選任被告為該大樓第四屆管理委員會之主任委員為無效。被告
    應將該「南師ＤＣ大樓管理委員會」印信交還原告等語。被告則以：當時出席人
    數確實未達法定人數，但原告有詢問出席住戶之意見，大家同意繼續開會，並選
    出被告為下屆主任委員，九十年十一月十五日，兩造在上一屆監委及本屆財委的
    見證下交接印信，事後被告在九十年十一月二十日發意見調查，因有住戶對上次
    大會程序有意見，所以第四屆管理委員會在今年二月二十二日公告，二十七日改
    選，出席人數三十八人，改選結果與第四屆選舉結果相同，被告自有權保管系爭
    印信等語，資為抗辯。
二、原告主張：原告原任南師ＤＣ大樓九十年度即第三屆管理委員會主任委員，於九
    十年十一月八日依法召開區分所有權人會議，該次大會出席人數僅二十二戶，未
    達大樓住戶人數六十一戶之二分之一，因取得出席住戶同意，仍由出席住戶投票
    選出被告為九十一年度即第四屆管理委員會之主任委員等情，業據提出被告戶籍
    謄本一份、南師ＤＣ公寓大廈規約一份、法院相見公告一份，並為被告所不否認
    ，自堪信為真實。
三、按公寓大廈管理條例所稱公寓大廈，指構造上或使用上或在建築執照設計圖樣標
    有明確界線得區分為數部分之建築物及其基地；區分所有指數人區分依建築物而
    各有其專有部分，並就其共有部分，按其應有部分有所有權；專有部分指公寓大
    廈之全部或一部分，具有使用上之獨立性，且為區分所有之標的者；共用部分指
    公寓大廈專有部分以外之其他部分及不屬專有之附屬建築物，而供共同使用者，
    公寓大廈管理條例第三條第一款、第二款、第三款、第四款分別定有明文。系爭
    兩造均為南師ＤＣ大樓之住戶，而南師ＤＣ公寓大廈乃一集合式住宅，每戶各有
    其專有部分，並就其共用部分按其應有部分有所有權，有原告提出之南師ＤＣ公
    寓大廈歸約附卷足參，並為兩造所不爭執，應屬公寓大廈管理條例所謂之公寓大
    廈，有關其公寓大廈、基地或附屬設施之管理使用及其他住戶間之相互關係，自
    有公寓大廈管理條例之適用。
四、次按有關公寓大廈、基地或附屬設施之管理使用及其他住戶間之相互關係，除法
    令另有規定外，得以規約定之，公寓大廈之住戶應遵守規約規定事項，公寓大廈
    管理條例第二十三條、第六條第一項第四款分別定有明文。且依原告提出兩造所
    不爭執之南師ＤＣ公寓大廈規約第三條第一項規定：「區分所有權人會議由本公
    寓大廈全體區分所有權人組成，其定期會議及臨時會議之召開，依公寓大廈管理
    條例（以下簡稱本條例）第二十五條之規定辦理，管理委員會主任委員為當然召
    集人，並於會議時擔任主席」，同條第九項規定：「區分所有權人會議討論事項
    ，除本條例第三十條及第三十一條規定外，應有區分所有權人過半數及其區分所
    有權比例過半數之出席，以出席人數過半數及其區分所有權比例占出席人數區分
    所有權合計過半數之同意行之」，而本件原告於九十年十一月八日召開之南師Ｄ
    Ｃ公寓大廈區分所有權人之會議，出席人數僅二十二戶，未達大樓住戶人數六十
    一戶之二分之一，仍由出席住戶投票選出被告為九十一年度即第四屆管理委員會
    之主任委員等情，固如前述。惟區分所有權人會議其出席人數未達上開規定例所
    為之決議其效力如何？上開規約並無明文，依該規約第十九條第五款規定：「本
    規約中未規定之事項，應依公寓大廈管理條例、施行細則、規約範本及其他相關
    法令之規定辦理」，惟公寓大廈管理條例就此亦無相關規定，以公寓大廈之區分
    所有權人會議係由住戶為組織之基礎，與社團法人係以社員為組織基礎之性質相
    同，依上開規約規定，關於上開會議決議之效力，自應適用民法總則編第二節第
    二款社團之規定。
五、按總會之召集程序或決議方法違反法令或章程時，社員得於決議後三個月內請求
    法院撤銷其決議，但出席社員對召集程序或決議方法，未當場表示異議者，不在
    此限。總會決議之內容違反法令或章程者，無效，民法第五十六條第一項、第二
    項分別定有明文。另關於會議應有多少人數之出席，及相當出席人數多少比例始
    得決議，核應屬決議之方法，依上開規定，社員至遲應於決議後三個月內請求法
    院撤銷其決議，在決議尚未經法院判決撤銷前，其決議內容仍屬有效。本件原告
    於九十年十一月八日召集之南師ＤＣ公寓大廈區分所有權人會議之出席人數雖未
    達住戶人數之半數，惟原告並未向法院提起撤銷該次決議之訴訟，該次決議內容
    仍屬有效存在。更何況原告亦自陳：當時係管理公司稱人數不足，其並無異議，
    則原告今主張：出席人數不足，應屬無效，亦有違禁反言之原則。
六、綜上所述，被告於九十年十一月八日經南師ＤＣ公寓大廈區分所有權人會議選任
    為該大樓第四屆管理委員會之管理委員，該次會議出席人數雖未達上開規約規定
    比例，惟既未經法院判決予以撤銷，該次決議內容仍屬有效。則被告本於該次決
    議經選任為該大樓第四屆管理委員會主任委員之身分，與原告交接取得南師ＤＣ
    公寓大廈管理委員會之印信，自屬有權占有。從而，原告本於公寓大廈管理條例
    第二十三條及上開規約之相關規定，請求確認南師ＤＣ大樓區分所有權人會議在
    九十年十一月八日選任被告為該大樓第四屆管理委員會之主任委員為無效，並請
    求被告將該「南師ＤＣ大樓管理委員會」印信交還原告，為無理由，應予駁回。
七、結論：原告之訴為無理由，依民事訴訟法第七十八條，判決如主文。
中　　　華　　　民　　　國　　九十一　　年　　　五　　　月　　三十一　　日
                                臺灣臺南地方法院民事第三庭
~B法　　　官　李杭倫
右為正本係照原本作成
如對本判決上訴，須於判決送達後廿日內向本院提出上訴狀
中　　　華　　　民　　　國　　九十一　　年　　　五　　　月　　三十一　　日
~B法院書記官　陳怡吟
